臺灣臺北地方法院民事判決　　　　　　　93年度訴字第3274號
原　　　告　乙○○
　　　　　　己○○
共　　　同
訴訟代理人　林炳煌律師
被　　　告　丁○○
　　　　　　庚○○
　　　　　　　　　　　　之四
　　　　　　甲○○
　　　　　　戊○○
　　　　　　丙○○
共　　　同
訴訟代理人　鍾明達律師
上列當事人間請求拆屋還地事件，本院於民國九十三年十二月二
十八日言詞辯論終結，判決如下：
    主    文
被告應將坐落台北市○○區○○段一小段347 地號上如附圖即台
北市古亭地政事務所土地複丈成果圖A 部分所示土地上、面積
7.76平方公尺即門牌號碼台北市○○區○○路15號建物拆除並交
還原告及其他共有人（張忠貞、張敏敏、張麗華、張麗容、張高
瑞雲、張志偉及張宜婷）。
被告應連帶給付原告及其他共有人新台幣壹拾參萬壹仟參佰柒拾
壹元，暨被告丁○○自民國93年8 月5 日、被告庚○○自民國93
年8 月3 日、被告周彩晴、戊○○、丙○○均自民國93年8 月6
日起，均至返還上開土地之日止，按月連帶給付原告及其他共有
人新台幣貳仟壹佰玖拾元。
原告其餘之訴駁回。
訴訟費用由被告連帶負擔百分之三十一，餘由原告負擔。
本判決第一、二項於原告以新台幣參拾捌萬伍仟元供擔保後，得
假執行。但被告如以新台幣壹佰壹拾伍萬貳仟伍佰玖拾捌元為原
告預供擔保後，得免為假執行。
原告其餘假執行之聲請駁回。
    事實及理由
一、原告起訴原求為判決：（一）被告應將坐落台北市○○區○○段一小段347 地號上如附圖A 紅色部分即門牌號碼台北市
    文山區○○路15號建物（面積約20平方公尺，以實測為準）
    拆除並交還原告及其他共有人。（二）被告應給付原告及其
    他共有人新台幣（下同）423,230 元，暨自起訴狀繕本送達
    翌日起，至返還上開土地之日止，按月給付原告及其他共有
    人7,054 元。（三）原告願供擔保，請准宣告假執行（見本
    院卷第5 頁）。嗣於起訴後訴訟繫屬中之93年10月8 日具狀
    改為聲明求為判決如其聲明所示（詳後述，見本院卷第43頁
    ）。核係不變更訴訟標的，而更正事實上之陳述，依民事訴
    訟法第二百五十六條之規定，非為訴之變更，合先敘明。
二、原告主張：坐落台北市○○區○○段一小段347 地號土地（
    下稱系爭土地），係屬原告及其他共有人張忠貞、張敏敏、
    張麗華、張麗容、張高瑞雲、張志偉及張宜婷所共有，詎被
    告在上開土地上搭建房屋即門牌號碼台北市○○區○○路15
    號其中如台北市古亭地政事務所土地複丈成果圖A 部分，面
    積七點七六平方公尺建物，無權占用其所有之系爭土地，雖
    經催告拆除均未獲置理，爰依民法第821 條、767 條第1 項
    規定，請求被告拆除占用部分並返還之；又被告無權占用其
    土地，受有相當於租金之利益，致原告受有損害，應依民法
    第184 條規定及最高法院61年台上字第1695號判例，連帶返
    還所受之不當得利予原告及連帶賠償損害。其中已到期即自
    88年7 月1 日起至93年6 月30日止，計164,213 元（即公告
    地價42,323元/ 平方公尺x7.76 平方公尺x10%x5年=164,213
    元），暨每月應給付原告之金額164,213 元/5= 2,737 元）
    。並自起訴狀繕本送達翌日起，至被告返還上開土地之日止
    ，按月連帶給付原告二千七百三十七元之不當得利或損害賠
    償等語。並聲明：(一)被告丁○○、庚○○、周彩晴、戊○○
    、丙○○應將台北市○○區○○段一小段347 地號上如台北
    市古亭地政事務所土地複丈成果圖A 部分面積7.76平方公尺
    即門牌號碼台北市○○區○○路15號建物拆除並交還原告及
    其他共有人（張忠貞、張敏敏、張麗華、張麗容、張高瑞雲
    、張志偉及張宜婷）。(二)被告丁○○、庚○○、周彩晴、戊○○、丙○○應連帶給付原告及其他共有人164,213 元，暨
    自起訴狀繕本送達翌日起至返還上開土地之日止，按月連帶
    給付原告及其他共有人2,737 元。(三)原告願供擔保，請准宣
    告假執行。
三、被告則否認無權占有系爭土地，並以系爭土地雖經台北市古
    亭地政事務所複丈結果，認伊越界7.76平方公尺，惟此係61
    年間因道路拓寬，兩造間為修復房屋時共同由同一建築師就
    建築線達成協議，並共同申請建照核可，有台北市工務局 (
    61) 北市工新建指修木柵字第035 號核可之房屋修復申請圖
    一份可稽，伊並據以申請建物登記在案，亦有坐落台北市○○區○○段一小段290 建號建物所有權狀為證。此越界部分
    既經同意，則伊並非無權占有。且系爭土地於60年11月30日
    經兩造簽立使用共同壁協定書，則依民法第769 條規定，原
    告不得訴請拆除越界部份之房屋。系爭土地雖經台北市古亭
    地政事務所複丈，被告越界7.76平方公尺，惟此係原告先造
    屋，原告又同意共牆，共牆之土地既允許伊使用，則牆內7.
    76平方公尺之越界土地自應推定原告亦已同意伊使用，此越
    界部分既經同意，伊並非無權占有，則原告請求拆屋還地即
    無理由（臺灣高等法院暨所屬法院63年度法律座談會民事類
    第19號結論參照）。伊既非無權占有使用，則無侵害原告權
    利之情事，故原告請求相當於租金之損害賠償亦為無理由。
    又縱使原告有相當於租金之請求權，因其請求權基礎為民法
    第184 條及185 條共同侵權之連帶責任，則其逾2 年部分之
    請求權已罹於時效而消滅，被告並為時效抗辯等語為辯。並
    聲明：(一)原告之訴及假執行之聲請均駁回。(二)如受不利之判
    決，願供擔保請准宣告免為假執行。
四、兩造不爭執之事實：
  (一)系爭土地為原告及其他共有人張忠貞、張敏敏、張麗華、張
    麗容、張高瑞雲、張志偉及張宜婷所共有，而被告在上開土
    地上則有房屋即門牌號碼台北市○○區○○路15號。
  (二)系爭土地經台北市古亭地政事務所複丈結果，被告所有前開
    房屋越界占有系爭土地面積7.76平方公尺，如台北市古亭地
    政事務所土地複丈成果圖A 部分所示。
五、得心證之理由：
  (一)原告主張其與訴外人張忠貞、張敏敏、張麗華、張麗容、張
    高瑞雲、張志偉及張宜婷共有之系爭土地遭被告等在其上搭
    建房屋，無權占有7.76平方公尺（如古亭地政事務所土地複
    丈成果圖A 部分所示），雖屢經催告拆屋還地，被告均置之
    不理等情。被告則以伊所有房屋雖有越界建築占用原告系爭
    土地，惟係經原告同意，伊並非無權占有等語為辯。
  (二)經查，原告與訴外人張忠貞、張敏敏、張麗華、張麗容、張
    高瑞雲、張志偉及張宜婷共有之系爭土地遭被告所有房屋即
    門牌號碼台北市○○區○○路15號越界占用，面積7.76平方
    公尺等情，業據本院會同台北市古亭地政事務所於93年9 月
    22日勘驗測量，並製有北市古地二字第09331193200 號函檢
    附土地複丈成果圖A 部分所示可稽（見本院卷第31-34 、35
    、36頁），並為兩造所不爭執，足見原告主張為真正。被告
    雖否認為無權占有系爭土地，並提出房屋修復申請圖、建物
    所有權狀各一份為證。惟經本院函請臺北市政府工務局檢送
     (六一)北 市工新指修木柵字第035 號房屋修復案卷全卷，
    經該局93年11月3 日北市工新配字第09362461700 號函復暨
    其附件即「張忠誠」及「張丁財」於60年11月30日簽立之「
    使用共同壁協定書」，其上固記載：「茲照上開事項建築房
    屋以鄰基地境界線為共同壁之中線，共同使用牆壁，將來各
    無異議。」等字（見本院卷第67頁），惟縱有同意共同使用
    牆壁，並不表示即同意他方占用自己之土地以建築共同壁，
    被告所辯已無可取。況審酌前開使用共同壁協定書記載之真
    意，應係兩造同意各自所建築房屋以「鄰基地之境界線」為
    共同壁之中線，即兩造於簽立前開協定書時，係認兩造各自
    所建築房屋係建築於自己所有之土地基地上，且以鄰基地境
    界線為共同壁之中線，而非同意一方可任意占用他方之土地
    越界建築，亦無從依該使用共同壁協定書，即推論原告已知
    被告越界建築之事實。被告既未能證明原告知其越界建築而
    不為異議，則被告辯稱依民法第796 規定，原告不得主張拆
    屋還地云云，亦非可取。此外，被告既未能證明原告已有同
    意伊占用系爭土地建築房屋，從而，被告辯稱原告業已同意
    伊使用系爭土地及兩造早已於61年間就修復房屋時之建築線
    達成共識並無異議云云，自無可取。
  (三)按所有人對於無權占有或侵奪其所有物者，得請求返還之。
    又各共有人對於第3 人，得就共有物之全部為本於所有權之
    請求。但回復共有物之請求，僅得為共有人全體之利益為之
    。民法第767 條前段、第821 條分別定有明文。查，被告所
    有前開房屋既無任何權源而占用系爭土地，自屬無權占用。
    從而，原告自得依上開規定，請求被告拆除占有系爭土地部
    分之建物並將系爭土地返還予原告及其他共有人全體。
  (四)按無權占有他人土地可獲得相當於租金之利益。最高法院著
    有61年度台上字第1695號判例可參。又「利息、租金、贍養
    費、退職金及其他一年或不及一年之定期給付債權，其各期
    給付請求權，因五年間不行使而消滅。」民法第126 條亦定
    有明文。被告辯稱依民法第197 規定，原告請求之損害賠償
    應適用二年短期時效云云，尚有誤會，而無可取。而查，被
    告無權占用系爭土地，致原告受有可獲得相當於租金之利益
    之損害，從而，原告自得請求被告賠償自起訴回溯五年內占
    有使用系爭土地期間相當於租金之損害。而依土地法第97條
    及第105 條規定，原告主張其出租土地可得申報總價額年息
    10 %之租金，惟經本院履勘現場，系爭土地為城市地方土地
    ，附近為市場，交通固堪稱便利，雖面臨馬路，惟路面僅二
    車道，甚為擁擠，有現場略圖可參（見本院卷第34頁），本
    院審酌認應以系爭土地申報總價額年息8%計算可得之租金為
    適當，以原告起訴之前5 年（即自88年7 月27日至93年7 月
    26 日）計 算，則被告應賠償原告損害之金額為131,371 元
    （計算如下：42,323元《公告地價/ 每平方公尺》x7.76 平
    方公尺x8%x5 年=131,371元。元以下四捨五入）。另應按月
    賠償原告相當於租金損失為2,190 元（計算如下：131,371
    元/5 年/12月=2,190元，元以下四捨五入）。原告請求在上
    開金額範圍內為屬有據，逾上開金額以外之請求則非有據。
  (五)綜上所述，原告主張被告所有上開房屋無權占用其所有系爭
    土地如附圖即台北市古亭地政事務所土地複丈成果圖A 部分
    ，面積七點七六平方公尺，依民法第821 條、767 條第1 項
    規定，請求被告拆除占用部分並返還之；及主張被告無權占
    有系爭土地，受有相當於租金之利益，致其受有損害，而依
    民法第184 條規定及最高法院61年台上字第1695號判例，請
    求被告連帶返還所受之不當得利予原告及連帶賠償損害，其
    中自起訴日起回溯五年內即自88年7 月27日起至93年7 月26
    日止，計131,371 元範圍內，暨自起訴狀繕本送達翌日即被
    告丁○○自93年8 月5 日、被告庚○○自93年8 月3 日、被
    告周彩晴、戊○○、丙○○均自93年8 月6 日起，均至返還
    上開土地之日止，按月連帶給付原告及其他共有人2,190 元
    之損害賠償，如主文第一、二項所示，為有理由，應予准許
    。其餘逾上開以外之請求，則屬無據，不應准許。
六、假執行及免為假執行之宣告：
    兩造均陳明願供擔保，請求宣告假執行及免為假執行，經核
    原告勝訴部分均無不合，茲分別酌定相當之擔保金額，併予
    以准許。原告其餘假執行之聲請，因其餘之訴遭駁回而失所
    依據，應併予駁回。
七、因本案事證已臻明確，兩造其餘主張陳述及所提之證據，均
    毋庸再予審酌，附此敘明。
八、訴訟費用負擔之依據：民事訴訟法第79條、第85條第1 項前
    段、第2 項。
中　　華　　民　　國　　94　　年　　1 　　月　　18　　日
                民事第三庭    法　    官　張明輝
以上正本係照原本作成
如對本判決上訴，須於判決送達後20日內向本院提出上訴狀
中　　華　　民　　國　　94　　年　　1 　　月　　19　　日
                  　　　　　　法院書記官　周其祥
附錄：
民事訴訟法第392條
法院得宣告非經原告預供擔保，不得為假執行。
法院得依聲請或依職權，宣告被告預供擔保，或將請求標的物提
存而免為假執行。
依前項規定預供擔保或提存而免為假執行，應於執行標的物拍定
、變賣或物之交付前為之。
